臺灣高等法院刑事判決　　　　　　 95年度上更(二)字第477號
上　訴　人　臺灣宜蘭地方法院檢察署檢察官
上　訴　人
即　被　告　乙○○
選任辯護人　林國漳律師
上　訴　人
即　被　告　丙○○
選任辯護人　李秋銘律師
　　　　　　黃金亮律師
上　訴　人
即　被　告　甲○○
選任辯護人　郭芳宜律師
上列上訴人因被告違反貪污治罪條例等案件，不服臺灣宜蘭地方
法院89年度訴字第36號，中華民國90年6月28日第一審判決（起
訴案號：臺灣宜蘭地方法院檢察署88年度偵字第2177號），提起
上訴，判決後，經最高法院第2次發回更審，本院判決如下：
    主  文
原判決撤銷。
乙○○犯行使公務員登載不實文書罪，處有期徒刑壹年陸月。
丙○○、甲○○均無罪。
    事  實
一、乙○○於民國83年間，任職宜蘭縣冬山鄉公所建設課約僱人
    員，負責既成巷道申辦等業務，為依法令服務於地方自治團
    體所屬機關，而具有法定職務權限之人員。緣有明穎建設股
    份有限公司（下稱明穎公司）於81年8月間，規劃在宜蘭縣
    冬山鄉○○段冬山小段第9之9、9之14、59之42、59之43等
    地號土地上興建「蘭陽福座」納骨塔，為申請核發「蘭陽福
    座」建造執照，所檢附建築線指定申請書圖，標示該建築基
    地聯外道路，即宜蘭縣冬山鄉「宜35線」道路到上開建築基
    地，有起自「宜35線」道路，途經宜蘭縣冬山鄉○○村○○
    路31號「民安福德廟」、安平路32號，復通到安平路30號（
    整編為安平村大安路715巷20號）庚○○所居住房屋之現有
    道路，送請宜蘭縣政府建設局審核。事為安平村居民庚○○
    等人所悉，向宜蘭縣政府陳情，力陳該明穎公司所謂聯外道
    路之現有道路，僅係坐落於私有農地，供耕作農民出入之果
    園小徑，並非供公眾通行而有公用地役權之既成巷道。該現
    有道路是否屬既成巷道。因有爭議，致明穎公司申請指定建
    築線，遲遲未獲宜蘭縣政府建設局審核通過，延宕多年。明
    穎公司乃以83年1月18日自總建秘發字第82013號函，申請宜
    蘭縣政府處理，宜蘭縣政府以83年1月26日83府建土字第765
    2號函，檢附明穎公司所提出包括現有道路圖說之相關資料
    ，函請宜蘭縣冬山鄉公所，就明穎公司所稱聯外道路之現有
    道路，其使用之性質、使用期間通行情形，及公益需要查明
    報府。乙○○為冬山鄉公所承辦人，至現場勘查，依所見現
    有道路狀況，僅自「宜35線」通達「民安福德廟」，長約19
    0公尺，寬約2公尺，路況清楚。至於由「民安福德廟」至安
    平路30號房屋部分之路段（按長約150公尺），則路形不明
    。乙○○並未實際勘查該路形不明路段，也未探訪安平村30
    號住戶，而明知該安平路30號住戶，有無使用該現有道路，
    及該現有道路是否為該住戶唯一聯外道路，尚屬不明，竟基
    於職務上所掌公文書登載不實之故意，於其職務上所掌函覆
    宜蘭縣政府之公文書，即冬山鄉公所83年2月16日83鄉建字
    第1241號函稿，登載「經實地勘查探訪得知該道路為設籍本
    鄉○○村○○路30號住戶唯一聯外道路（長約190公尺、寬2
    公尺），目前仍使用」之不實內容，經層報鄉長判行，據以
    函覆宜蘭縣政府，而行使該登載不實之公文書。宜蘭縣政府
    接獲上述冬山鄉公所函，再以83年2月22日83府建土字第178
    13號函，以明穎公司所附資料顯示，另有江金發設籍安平路
    32號，又安平路31號建有「民安福德廟」，是否均與農耕等
    共同公共使用同一聯外道路為由，函請冬山鄉公所再次查明
    使用之性質、使用期間通行情形，及公益上是否需要報府。
    乙○○仍為冬山鄉公所承辦人，接續於職務上所掌之公文書
    登載不實之同一故意，於其職務上所掌函覆宜蘭縣政府之公
    文書，即冬山鄉公所83年2月25日83鄉建字第2224號函稿，
    登載「經再查道路為安平村（路）30號之唯一聯外道路」之
    不實內容，經層報鄉公所秘書判行，據以函覆宜蘭縣政府，
    而行使該不實內容之公文書。宜蘭縣政府以該現有道路使用
    情形，仍有疑義，於83年3月18日，召集縣政府相關單位、
    冬山鄉公所、明穎公司人員至現場會勘，乙○○為冬山鄉公
    所代表之一，參與會勘，會勘結論為「請冬山鄉○○○○○
    道路使用性質、通行情形、公益上需要及道路型態，查明並
    報府核辦」。經宜蘭縣政府以83年3月23日83府建土字第306
    52號函檢附會勘紀錄，函請冬山鄉公所辦理。乙○○仍為冬
    山鄉公所承辦人，再接續同上於職務上所掌之公文書登載不
    實之故意，於其職務上所掌函覆宜蘭縣政府之公文書，即冬
    山鄉公所83年3月30日83鄉建字第3620號函稿，登載「該唯
    一聯外道路長約190公尺，寬約2公尺」之不實內容，經層報
    鄉長判行，據以函覆宜蘭縣政府，而行使該不實內容之公文
    書，足以生損害於政府機關對現有道路之管理，及該現有道
    路坐落土地之所有權人。
二、案經法務部調查局宜蘭縣調查站移送臺灣宜蘭地方法院檢察
    署偵查起訴。
    理  由
壹、證據能力部分：
    按刑事訴訟法第159條第1項，被告以外之人於審判外之言詞
    或書面陳述，除法律有規定者外，不得作為證據規定，及同
    法第159條之1至第159條之5，有關傳聞法則之規定，係於92
    年2月6日修正公布，同年9月1日施行，依同年2月6日公布施
    行之刑事訴訟法施行法第7條之3規定：「中華民國92年1月1
    4日修正通過之刑事訴訟法施行前，已繫屬於各級法院之案
    件，其以後之訴訟程序，應依修正刑事訴訟法終結之。但修
    正刑事訴訟法施行前已依法定程序進行之訴訟程序，其效力
    不受影響」。經查，本案原審於90年6月28日判決，上訴後
    ，本院上訴審於91年4月4日判決，依前開法條規定，對於提
    起上訴之案件，於修正刑事訴訟法施行前，原審及本院上訴
    審就可得為證據之證據，已依法定程序調查者，其效力不受
    影響。下列所引用被告以外之人於審判外之陳述，依上開說
    明，得為證據，合先敘明。
貳、有罪部分：
一、上揭上訴人即被告乙○○於其職務上所掌公文書登載不實，
    並行使之事實，(一)有明穎公司83年1月18日自總建秘發字第
    82013號函、宜蘭縣政府83年1月26日83府建土字第7652號、
    83年2月22日83府建土字第17813號、83年3月23日83府建土
    字第30652號函、冬山鄉公所83年2月16日83鄉建字第1241號
    、83年2月25日83鄉建字第2224號、83年3月30日83鄉建字第
    3620號函影本，在卷可稽（見偵查卷第48頁至第56頁）。(二)
    明穎公司興建「蘭陽福座」納骨塔，為申請核發建造執照，
    所檢附建築線指定申請書圖，標示該建築基地聯外道路即宜
    蘭縣冬山鄉「宜35線」道路到上開建築基地，有起自「宜35
    線」道路，途經宜蘭縣冬山鄉○○村○○路31號「民安福德
    廟」、安平路32號，復通到安平路30號（整編為安平村大安
    路715巷20號）庚○○所居住房屋之現有道路等情，有建築
    線指示（定）申請書圖，在卷可據（見宜蘭縣政府95年7月1
    9日府建管字第0950087510號函所檢送85年2月16日建管字第
    0996號建築執照原卷第17頁，圖樣可參考偵查卷第78頁附圖
    ）。(三)檢察官於88年12月20日履勘明穎公司所指現有道路，
    自與「宜35線」相接處前行，於抵達「民安福德廟」，再往
    前走，果樹成排，已看不出道路狀況。從「民安福德廟」通
    往安平路30號，必須沿寬約1公尺之堤防上小便道通行等情
    ，有勘驗筆錄可按（見偵查卷第182、183頁）。(四)證人即於
    所謂現有道路附近耕作之農民丁○○、庚○○、黃阿盛、陳
    秋子分別於調查員詢問時證稱，明穎公司所稱現有道路乃農
    民耕作出入之果園小徑，安平路30號居民庚○○係經由鐵橋
    （鐵橋興建前為以電線桿鋪設或以木造便橋）通行，或沿第
    9 之24、9之25地號右側山邊圳溝小路出入。83年間，並無
    政府機關人員向庚○○探詢其出入道路等語（見偵查卷第8
    頁至第21頁）。(五)證人即冬山鄉公所職員陳晉熹於原審證述
    ：我協辦建設課業務，有1次被告乙○○（筆錄誤載為丙○○）要我一起跟他去會勘，由被告乙○○騎機車載我，有繞
    一圈，經過土地公廟（按指「民安福德廟」），停下來後，
    乙○○有與1位婦女談話，沒有遇到其他人等語（見原審卷
    第166頁）。(六)被告乙○○於調查員詢問時供述：我有至現
    場勘查，從安平路入口開始丈量，直至安平路31號土地公廟
    （按指「民安福德廟」）附近為止，長約190公尺。我實際
    勘查時，認為該道路路形較為明確者，應僅止於土地公廟，
    從土地公廟以後，路形不明。該土地公廟位於道路末段，故
    我認定該道路為土地公廟唯一聯外道路。該道路終點僅有1
    住戶，所以我主觀認定該道路為安平路30號之唯一聯外道路
    ，故未訪查安平路30號住戶。我確實有到現場勘查，但並未
    訪查當地居民出入情形等語（見偵查卷第26頁至第29頁）。
    於檢察官訊問時供述：我有會同鄉公所人員到現場，但我沒
    有問安平路30號住戶等語（見偵查卷第163頁）。參酌證人
    陳晉熹上述證詞，及被告乙○○上開供述，足見被告乙○○
    確實並未實際勘查探訪安平路30號住戶，有無使用該現有道
    路，及該現有道路是否為安平路30號居民之唯一聯外道路。
    被告乙○○明知上情，竟於其職務上所掌上開公文書，登載
    「經實地勘查探訪得知該道路為安平村安平路30號住戶唯一
    聯外道路（長約190公尺、寬2公尺），目前仍使用」之不實
    內容。(七)證人即建築師己○○於本院更二審證述：認定現有
    道路為既成巷道，至少要有2戶以上設籍等語（見本院更二
    審卷第260頁）。證人即宜蘭縣政府建設局承辦審核建築線
    指定申請書圖人員戊○○於本院更二審證述：認定既成道路
    ，解釋上要有2戶以上設籍等語（見本院更二審卷第261頁）
    。(八)被告乙○○於本院供述：我去勘查現有道路使用情況，
    是依據宜蘭縣政府83年1月26日83府建土字第7652號函，及
    明穎公司來函，暨所附圖說等語（見本院卷第239、240頁）
    。而明穎公司所附圖說（見偵查卷第78、118頁），明白標
    示該現有道路係起自「宜35線」道路，途經宜蘭縣冬山鄉○○村○○路31號「民安福德廟」、安平路32號，再通到安平
    路30號房屋。(九)所謂既成巷道既係指供公眾通行20年以上，
    而所稱公眾通行係供2戶以上通行。是以明穎公司所檢附建
    築線指定申請書圖，標示該現有道路沿途有安平路30號、32
    號2戶設籍，係供該2住戶通行使用（按安平路31號係「民安
    福德廟」，並未有人設籍，不能算入）。故該道路有無通達
    安平路30號住戶，及該住戶實際使用通行情形，十分重要，
    自屬勘查範圍，應為被告乙○○所明知。被告乙○○既未實
    際勘查，也未探訪安平路30號住戶，而記載其有實際勘查探
    訪，並指該道路為安平路30號住戶唯一聯外道路，目前仍使
    用等情，所登載內容即明顯不實，猶層報鄉長判行，據以函
    覆宜蘭縣政府。被告乙○○經宜蘭縣政府先後3次來函，要
    求查明陳報，仍不改其志，接續以相同不實內容函覆，其有
    登載不實之故意，及登載不實之行為，甚為灼然。
二、訊據被告乙○○僅承認其為冬山鄉公所承辦人，簽擬上述冬
    山鄉公所函稿，據以函覆宜蘭縣政府，惟否認有公務員登載
    不實文書而行使之故意及行為，並辯稱：我勘查明穎公司所
    指現有道路，只要由「宜35線」通到安平路31號「民安福德
    廟」即可。至於「民安福德廟」到安平路30號房屋那段路況
    ，並不在勘查範圍，我才沒有勘查。而「宜35線」到「民安
    福德廟」有長約190公尺，寬約2公尺道路存在，從無爭議，
    我並未登載不實等語。
三、經查，被告乙○○有登載不實之故意，並有登載不實之行為
    等情，已如一、(九)所述。倘「民安福德廟」到安平路30號，
    並不在宜蘭縣政府要求冬山鄉公所勘查之範圍，被告乙○○
    理應於公文記載該道路為安平路31號「民安福德廟」或安平
    路32號住戶唯一聯外道路，方符實情。其豈能任意記載，該
    現有道路為安平路30號住戶，唯一聯外道路。至於「宜35線
    」到「民安福德廟」原有長約190公尺，寬約2公尺道路存在
    等情，固為公訴意旨所指明（見起訴書第6頁背面第2行至第
    6行，原審卷第268頁），應無爭議，惟該部分核與被告乙○○有無登載不實無涉。
四、次查，證人己○○於本院更二審雖證述：從「宜35線」到「
    民安福德廟」，已經有2戶設籍，就符合現有道路為既成巷
    道規定。建築線指定申請書圖將現有道路繪製到安平路30號
    ，而不是僅繪製到「民安福德廟」，是基於道路完整性要求
    等語（見本院更二審卷第258、259頁）。惟僅安平路30、32
    號有住戶設籍，該安平路31號「民安福德廟」，並無人設籍
    ，足見所謂現有道路如僅通到安平路31號「民安福德廟」、
    安平路32號，而未通到安平路30號，即不符合既成巷道規定
    。是證人己○○上開證言，核與事實不符，不足據為有利於
    被告乙○○之認定。另證人戊○○證述：有既成巷道自「宜
    35線」通到「民安福德廟」，就符合建築基地指定建築線之
    規定等語（見本院更二審卷第260、261頁）。然既成巷道有
    自「宜35線」通到「民安福德廟」，就符合「蘭陽福座」建
    築基地指定建築線規定，係以現有道路合於既成巷道相關規
    定為前提。被告乙○○係辦理認定現有道路是否合於既成巷
    道規定，並非審核指定建築線，該現有道路如無2戶以上設
    籍，並以該道路通行，即不合既成巷道規定。證人戊○○上
    開證言，亦不能據為有利於被告乙○○之認定。
五、綜上所述，被告乙○○所辯，乃畏罪卸責之詞，不能採取。
    是以，本件事證明確，被告乙○○犯行堪以認定，應依法論
    科。
六、按刑法第10條第2項關於公務員之定義，於94年2月2日修正
    公布，95年7月1日施行。被告乙○○為宜蘭縣冬山鄉公所建
    設課約僱人員，負責既成巷道申辦等業務，其為修正前規定
    之依法令從事於公務之人員，亦為修正後規定之依法令服務
    於地方自治團體所屬機關而具有法定職務權限之人員，不論
    修正前後，均屬公務員，並無有利不利之情形，不生比較適
    用問題，爰適用修正後規定。核被告乙○○所為，係犯刑法
    第216條、第213條之行使公務員登載不實文書罪。被告登載
    不實公文書之低度行為，應為行使登載不實公文書之高度行
    為所吸收，不另論罪。按如數行為於同時同地或密切接近之
    時地實施，侵害同一法益，各行為之獨立性極為薄弱，依一
    般社會健全觀念，在時間差距上，難以強行分開，在刑法評
    價上，以視為數個舉動之接續行為，合為包括之一行為予以
    評價，較為合理，則屬接續犯，而為包括之一罪（最高法院
    86年度臺上字第3295號判例參照）。被告乙○○先後3次所
    行使公務員登載不實文書，時間尚稱緊接，不實文書內容大
    致相同，行使對象同一，而侵害同一法益，依上開說明，應
    論以接續犯。公訴意旨認為應論以連續犯，尚有未洽，併予
    敘明。被告乙○○上開83年2月25日之犯行，雖未經起訴，
    然與已起訴部分，有單純一罪關係，為起訴效力所及，本院
    應併予審理。
七、原審以被告乙○○罪證明確，據以論罪科刑，固非無見。惟
    原判決認定被告乙○○行使登載不實文書，未認定記載各該
    特定公文書名稱，及其不實內容，而僅泛指係83年2月16日
    、2月25日、3月10日（按應係3月30日，起訴書及原判決均
    誤載為3月10日）函覆宜蘭縣政府之公文書，及內容不實，
    即有未合。被告乙○○上訴意旨，否認犯罪，指摘原判決關
    於被告乙○○部分不當，提起上訴，雖無理由，惟原判決關
    於被告乙○○部分，既有上開可議之處，即屬無可維持，本
    院應予撤銷改判。
八、本院審酌被告乙○○身為公務員，未能戮力從公，而罔顧公
    文書之正確性，對人民權益之重大影響，恣意而為不實登載
    ，事後猶一再飾詞圖卸，未見悔意之犯罪後態度，及被告素
    行良好，暨被告犯罪之動機、目的、手段等一切情狀，量處
    有期徒刑1年6月。
、無罪部分：
一、公訴意旨略以：83年間，上訴人即被告丙○○係宜蘭縣政府
    建設局土木課技士，職司道路行政等業務；被告乙○○係宜
    蘭縣冬山鄉公所建設課約僱人員，負責既成巷道申辦等業務
    ；上訴人即被告甲○○則為宜蘭縣冬山鄉安平村村長，均係
    依法令從事於公務之人員。因明穎公司規劃在坐落宜蘭縣冬
    山鄉○○段冬山小段第9之9、9之14、59之42、59之43等地
    號土地上，興建數量1千500座，售價總額約新臺幣（下同）
    2千250萬元之「蘭陽福座」納骨塔，惟建築基地並無現有道
    路作為聯外道路，致申請建造執照應檢附之建築線指定申請
    書圖，無法審核通過。明穎公司竟指庚○○等人共有坐落同
    小段第9之24、9之25地號土地上之果園小徑為現有道路，並
    於83年1月18日，向宜蘭縣政府申請認定上述果園小徑為現
    有道路，俾供申請指定建築線。詎被告丙○○、乙○○、甲○○均明知果園小徑僅通達冬山鄉○○村○○路31號「民安
    福德廟」，並未接通安平路30號，且居住安平路30號住戶庚○○並非以果園小徑為聯外道路。被告甲○○為安平村村長
    ，明知該果園小徑，並非供公眾使用20年以上之既成巷道，
    竟於83年2月22日，以冬山鄉安平村辦公處名義，在明穎公
    司人員所繕打，記載「冬山鄉○○村○○路30、31、32號等
    3戶聯外現有道路（如附件）所示。該道路已使用逾20年以
    上，確為民國75年10月15日非都市土地使用編定公告前之既
    成道路」等不實事項之證明書簽章，而出具證明書，供明穎
    公司持向宜蘭縣政府及冬山鄉公所，申請認定果園小徑為現
    有道路之證明文件，足以生損害於土地所有權人。被告丙○○曾於83年3月18日，會同宜蘭縣政府各相關局、科、室、
    宜蘭縣警察局，及冬山鄉公所代表等人親赴現場會勘，對於
    果園小徑並未直達安平路30號，且設籍安平路32號住戶蔡國
    鏞，乃明穎公司股東，並未實際居住該處，而安平路31號則
    為庚○○任管理人之「民安福德廟」，並無住戶居住等情，
    知之甚稔。竟於83年4月30日，簽辦明穎公司函請認定果園
    小徑為現有道路，故意援引被告乙○○所簽擬內容不實之冬
    山鄉公所83年2月16日83鄉建字第1241號、83年3月30日83鄉
    建字第3620號函所述，偽載「該路自39年1月1日迄今，接連
    有2戶設籍，以此路出入。該路具有長190公尺，雖初期路形
    不明，目前寬約2公尺，自民國39年1月1日迄今，叉路末端
    連續兩處設籍，共同依此路公共出入，具公益需求要件」等
    語，據以認定果園小徑為建築法第4條所稱之現有巷道（即
    舊稱既成巷道）。經簽准後，持以行使，而以83年5月14日
    83府建土字第52178號函覆明穎公司，而對其主管之事務，
    直接圖明穎公司不法之利益，使明穎公司得以向宜蘭縣政府
    建設局申請指定建築線，並進而於85年2月10日獲准核發納
    骨塔建造執照，足以生損害於果園小徑坐落土地所有權人，
    及政府機關對道路行政管理之正確性。因認被告丙○○涉犯
    刑法第216條、第213條之行使公務員登載不實文書罪嫌；被
    告丙○○、乙○○另涉犯貪污治罪條例第6條第1項第4款之
    圖利罪嫌；被告甲○○則涉犯刑法第213條之公務員登載不
    實罪嫌等語。
二、檢察官認為被告丙○○、乙○○、甲○○涉犯上開罪嫌，係
    以(一)上開果園小徑，並非供公眾通行20年以上之既成巷道，
    且「民安福德廟」係73年間，由當地農民集資興建，附近原
    有農民設籍，但均非以果園小徑作為聯外道路。嗣僅有安平
    路30號有設籍，居住該址之庚○○平日係沿第9之10地號土
    地上之堤防小路過鐵橋，或沿第9之24、9之25地號土地右側
    山邊圳溝小路出入等情，業據證人庚○○、丁○○、黃阿盛
    、陳秋子、高陳烏毛及王美珠等人證實，並有庚○○擔任管
    理人之「民安福德廟」寺廟登記表，存卷可參。(二)83年間，
    並無宜蘭縣政府或冬山鄉公所職員，向庚○○探訪果園小徑
    使用狀況，及其平日出入道路等情，亦據庚○○於調查局宜
    蘭縣調查站調查時，證述綦詳。(三)被告甲○○於83年2月22
    日以冬山鄉安平村辦公處名義出具之證明書，乃明穎公司人
    員事先繕打，交由明穎公司經理李文槐，送請被告甲○○簽
    名蓋印證明等情，迭據蔡國龍於調查局宜蘭縣調查站調查，
    及檢察官訊問時，供述明確，並有證明書影本，附卷可按。
    (四)被告被告丙○○曾於83年3月18日，就「明穎建設股份有
    限公司因申請指定建築線疑義案」，會同宜蘭縣政府各相關
    局、科、室、宜蘭縣警察局，及冬山鄉公所、明穎公司人員
    前往現場會勘，有會勘紀錄，在卷可憑。被告丙○○對於果
    園小徑僅通達安平路31號「民安福德廟」，而未通至安平路
    30號庚○○住宅，且安平路32號乃代表明穎公司出席之蔡國
    鏞所虛設戶籍，實際並未居住等情，應知之甚稔。(五)宜蘭縣
    政府農業局委由聯宏測量工程顧問有限公司，於83年1月所
    測製冬山安平坑地形圖，及臺灣高等法院於85年間，囑託宜
    蘭縣羅東地政事務所測製之土地複丈成果圖，固均顯示坐落
    冬山段冬山小段第9之24、9之25地號土地上，確有長約190
    公尺，寬約2公尺之道路。然該道路僅止於第9之24、9之25
    地號土地，並未通至坐落第9之13地號土地之安平路30號房
    屋，及坐落第9之14地號土地上之安平路32號房屋，且安平
    路30號距離坐落第9之25地號土地之「民安福德廟」，尚有
    150公尺遠。從「民安福德廟」前往安平路30號，必須沿寬
    約1公尺之堤防小便道通行，且安平路30號隔鄰，尚有數幢
    無人居住之舊屋，包括安平路32號房屋在內，而可沿圳溝山
    邊小路，或沿堤防越過鐵橋通往「宜34線」道路等情，業據
    檢察官親赴現場勘驗甚明，製有勘驗筆錄，附卷可佐。前述
    安平坑地形圖及地政事務所土地複丈成果圖所示，亦足證果
    園小徑僅止於第9之24、9之25地號土地，而未直通安平路30
    號、32號。林務局農林航空測量所於67年測製之航照圖，圖
    例說明欄明載小路（1.5公尺以下）係以紅色短虛線表示，
    遍尋航照圖，在第9之24、9之25地號土地上，並無任何代表
    大、小路之紅色虛線存在，足徵在67年測製航照圖時，並無
    任何道路存在，是果園小徑並未供通行20年以上，要甚明顯
    。(六)臺灣省建築管理規則第4條第1項第1款所稱供公眾通行
    具有公用地役關係之現有巷道，係指巷道須供公眾通行20年
    以上，而所謂「公眾」通行乃指2戶以上通行之謂，有行政
    法院76年度判字第1077號判例要旨，存卷可參。(七)被告丙○○、乙○○於其所掌公文書，故意登載不實，旨在使明穎公
    司得以申請指定建築線，進而取得納骨塔建造執照，以興建
    牟利。被告丙○○、乙○○藉此對於主管之事務，間接及直
    接圖明穎公司不法之利益，彰彰明甚等語，為其論據。
三、上開第9之24地號土地所有權人丁○○曾以被告丙○○等人
    涉犯共同行使偽造、變造公文書，及公務員登載不實罪嫌，
    向臺灣宜蘭地方法院檢察署提出告訴，告訴意旨略以：告訴
    人丁○○為位於宜蘭縣冬山鄉○○段冬山小段第9之24號土
    地共有人之一，被告蔡國龍係明穎公司實際負責人，被告丙○○為宜蘭縣政府建設局土木課技士，被告李吾胡為宜蘭縣
    政府建設局長，被告許南山亦為宜蘭縣政府建設局長。被告
    蔡國龍明知明穎公司投資興建之「蘭陽福座」納骨塔，係坐
    落於冬山小段第9之9地號土地上，而該土地屬於袋地，並無
    聯外道路，若要通往距離最近之「宜35線」，必須經過告訴
    人丁○○共有之9之24地號土地，又依墳墓設置管理條例及
    實施區域計畫建築管理辦法之相關規定，「蘭陽福座」納骨
    塔興建案，若無適當聯外道路，無法取得建築執照。詎被告
    蔡國龍竟於83年間，勾結宜蘭縣政府建設局承辦人即被告丙○○、李吾胡共同出具不實之宜蘭縣政府以83年5月14日（
    83 ）府建土字第52178號函，答覆明穎公司「蘭陽福座」納
    骨塔現有道路之認定。被告許南山則擅自曲解法令，竟於85
    年2月16日違法核發宜蘭縣政府建設局（85）建局管字第996
    號建造執照，使興建「蘭陽福座」納骨塔得以進行等語。經
    臺灣宜蘭地方法院檢察署檢察官偵查結果，認為被告丙○○
    犯罪嫌疑不足，予以不起訴處分。告訴人丁○○聲請再議，
    復經臺灣高等法院檢察署駁回確定，有臺灣宜蘭地方法院檢
    察署87年度偵字第4363號、88年度偵字第1583號不起訴處分
    書、臺灣高等法院檢察署88年度議字第1969號處分書，在卷
    可參（見偵查卷第167頁至第179頁）。惟按依刑事訴訟法第
    260條第1款規定，不起訴處分確定後，發現新事實、新證據
    者，同一案件，仍得再行起訴。而所謂新事實、新證據，祗
    須於為不起訴處分時所未曾發現，至其後始行發現之事實或
    證據，前未經檢察官調查斟酌者，即屬之（最高法院57年度
    臺上字第1256號判例參照）。經查，起訴書證據並所犯法條
    欄記載略以：被告丙○○曾於83年3月18日，就「明穎建設
    股份有限公司因申請指定建築線疑義案」，會同宜蘭縣政府
    各相關局、科、室、宜蘭縣警察局，及冬山鄉公所、明穎公
    司人員前往現場會勘，有會勘紀錄，在卷可憑。被告丙○○
    對於果園小徑僅達安平路31號「民安福德廟」，而未通至安
    平路30號庚○○住宅，且安平路32號乃代表明穎公司出席之
    蔡國鏞所虛設戶籍，實際並未居住等情，應知之甚稔等語。
    足見檢察官有引用「明穎建設股份有限公司因申請指定建築
    線疑義案」83年3月18日會勘記錄（見偵查卷第55頁），作
    為認定被告丙○○犯罪之證據。而該會勘紀錄於臺灣宜蘭地
    方法院檢察署87年度偵字第4363號、88年度偵字第1583號案
    件偵查中，並未經檢察官調查斟酌等情，此經本院調取該偵
    查案件卷證，核閱查明。該會勘紀錄，應屬為不起訴處分時
    ，所未曾發現，至其後始行發現之證據，依前開說明，檢察
    官再行起訴被告丙○○，即於法有據，並未違反刑事訴訟法
    第260條規定，合予敘明。
四、按犯罪事實應依證據認定之，無證據不得認定犯罪事實，刑
    事訴訟法第154條第2項，定有明文。次按刑事訴訟法第161
    條第1項規定：檢察官就被告犯罪事實，應負舉證責任，並
    指出證明之方法。因此，檢察官對於起訴之犯罪事實，應負
    提出證據及說服之實質舉證責任。倘其所提出之證據，不足
    為被告有罪之積極證明，或其指出證明之方法，無從說服法
    院以形成被告有罪之心證，基於無罪推定之原則，自應為被
    告無罪判決之諭知（最高法院92年度臺上字第128號判例參
    照）。
五、訊據被告丙○○、乙○○、甲○○均否認有公訴意旨所指上
    揭犯行。被告丙○○辯稱：我係宜蘭縣政府建設局承辦人，
    因不清楚明穎公司指現有道路路況，才擬函請冬山鄉公所查
    報，再依冬山鄉公所陳報資料，簽請長官核准，發函答覆明
    穎公司。我悉依相關法令規定辦理，並無故意登載不實，也
    無圖利明穎公司意思等語。被告乙○○辯稱：我依勘查結果
    ，判斷明穎公司所指現有道路，係安平路30號住戶唯一聯外
    道路，據以函覆宜蘭縣政府，並無圖利明穎公司意思等語。
    被告甲○○辯稱：我住家與安平路30號距離僅約500公尺，
    自幼即時常到安平路31號「民安福德廟」拜拜、遊玩，知道
    自「宜35線」有道路通達安平路30、31、32號，遂依安平路
    32號住戶江金發所出具證明書內容，也出具證明書，內容並
    無不實。何況我並非以村長身分出具證明書，也不成立刑法
    第213條之公務員登載不實罪等語。
六、經查，(一)被告丙○○係宜蘭縣政府建設局技士，為明穎公司
    申請認定「蘭陽福座」建築基地現有道路，是否既成巷道之
    承辦人，其有先簽擬宜蘭縣政府83年1月26日83府建土字第
    7652號函，檢附明穎公司所提出包括現有道路圖說之相關資
    料，請宜蘭縣冬山鄉公所，就明穎公司所稱現有道路，使用
    性質、使用期間通行情形，及公益需要查報。於接獲冬山鄉
    公所83年2月16日83鄉建字第1241號覆函，內容略以「經實
    地勘查探訪得知該道路為安平村安平路30號住戶唯一聯外道
    路（長約190公尺、寬2公尺），目前仍使用」。再簽擬宜蘭
    縣政府83年2月22日83府建土字第17813號函，以明穎公司所
    附資料顯示，另有江金發設籍安平路32號，又安平路31號建
    有「民安福德廟」，是否均與農耕等共同公共使用同一聯外
    道路，請冬山鄉公所再次查明使用之性質、使用期間通行情
    形，及公益上是否需要。於冬山鄉公所以83年2月25日83鄉
    建字第2224號函查報，內容略以「經再查道路為安平路30號
    道路之唯一聯外道路」。復報由宜蘭縣政府於83年3月18日
    ，召集縣政府相關單位、冬山鄉公所、明穎公司人員會勘，
    結論為「請冬山鄉○○○○○道路性質、通行情形、公益上
    需要及道路型態，查明並報府核辦」，仍未認定明穎公司所
    指現有道路即為既成巷道等情，均有各該公文及會勘紀錄，
    在卷可據（見偵查卷第49頁至第56頁）。而被告丙○○於83
    年4月30日簽請就明穎公司申請「蘭陽福座」開發案聯外道
    路，是否為現有道路予以證明，其簽呈內容略以：本案所指
    聯外道路經冬山鄉公所以83年3月30日83鄉建字第3620號函
    查復，該道路長190公尺，寬約2公尺，以該路出入者有安平
    路32號，該戶係於35年10月1日設籍，77年6月20日遷出除籍
    ，81年7月18日遷入設籍；安平路30號，於39年1月1日設籍
    迄今；「民安福德廟」於70年6月建立，門牌為安平路31號
    。依以上資料，該路段自39年1月1日迄今接連有2戶設籍，
    以該路出入。惟當初路形不明，目前如冬山鄉公所查復長
    190公尺，寬約2公尺。有連續2處設籍（門牌），共同依此
    路公共出入，具公益需求要件，擬認定為現有道路等語，並
    檢附民法第852條地役權取得時效判決要旨，暨相關法令供
    參，經建設局長於83年5月13日批示准許後，再簽擬宜蘭縣
    政府83年5月14日83府建土字第52178號函覆明穎公司，內容
    略以：明穎公司申請於冬山鄉安平村開發「蘭陽福座」聯外
    道路，請認定為現有道路一案，經查，現有道路長190公尺
    ，寬約2公尺，如附件省林務局67年航測圖等情，有簽呈、
    宜蘭縣政府函影本，附卷可按（見偵查卷第89、90頁）。被
    告丙○○所指道路現況及使用情形，有冬山鄉公所公函、航
    測圖可據（見偵查卷第50、54、56、95頁）；所稱安平路30
    號、32號設籍，及「民安福德廟」設立情形，有宜蘭縣冬山
    戶政事務所提供之戶籍謄本、臺灣省宜蘭縣寺廟登記表影本
    ，在卷足按（見偵查卷第57頁至第66頁）。證人即行政院農
    業委員會農林航空測量所職員陳逸彥在原審證述：宜蘭縣冬
    山鄉○○段冬山小段第9之24、9之25地號土地，從空照圖可
    看出67年有路通到房子，除有一部分因樹蔭擋到外，其餘可
    清楚看出有路通到房子。83年空照圖路痕跡，比67年航照圖
    更清楚。83年、67年2張空照圖所指通聯道路是同一條，會
    有一點差異，是因為每次空照時間、角度不同等語（見原審
    卷第232頁至第234頁）。於本院上訴審證稱：83年空照圖就
    可以看到這條道路，有通到安平路30號，這段距離大概150
    公尺，67年空照圖也可以看出來，以空照圖汽車與道路比例
    看來，路寬應該有2公尺以上。按照空照圖，當時確實是有
    路由「民安福德廟」到安平路30號，距離大約150公尺等語
    （見本院上訴審卷第83、84頁、第109頁至第112頁）。足認
    被告丙○○所為處理程序，尚稱謹慎週詳，所擬簽呈及函文
    所指事項，暨所附資料，皆有所本。以被告丙○○係基層承
    辦人員，並無實質調查權責，所為簽呈、公文從未指明有經
    實質調查認定，主要係以冬山鄉公所查報及相關書面資料，
    暨有關法令規定、見解憑辦。倘冬山鄉公所陳報不實，被告
    丙○○即有受誤導可能。而有關法令之解釋、適用，原即見
    仁見智，無由期待被告丙○○能正確掌握精義，適用無訛。
    被告丙○○所為處理，既經宜蘭縣政府建設局長審閱被告丙○○簽呈所提供資料，批示准許，足認其所為處理程序及所
    憑資料，形式上尚無不合，不能即指被告丙○○有故為曲解
    而登載不實情事。至於被告丙○○所為處理結果，有無符合
    實情，是否正確，應由相關利害關係人依行政、司法訴訟程
    序，尋求救濟，由具實質調查權責之司法機關，深入調查，
    審酌判斷，以定紛止爭。不能倒果為因，以有利害關係之現
    有道路坐落土地所有權人丁○○等人所作指證，及司法機關
    經縝密調查所為認定，與被告丙○○認知有異，即據以認定
    被告丙○○明知明穎公司所指現有道路，並未供公眾使用20
    年以上，而於公文書故為不實登載。(二)被告丙○○固有參與
    宜蘭縣政府就「明穎建設股份有限公司因申請指定建築線疑
    義案」，於83年3月18日召集宜蘭縣政府各相關局、科、室
    、宜蘭縣警察局，及冬山鄉公所、明穎公司人員前往現場會
    勘。惟會勘結論為「請冬山鄉○○○○○道路性質、通行情
    形、公益上需要及道路型態，查明並報府核辦」（見偵查卷
    第55頁），可見會勘當時並未作出認定，仍請冬山鄉公所另
    行查報，不能即指被告丙○○因此確切知悉，現有道路僅通
    達安平路31號即「民安福德廟」，而未由「民安福德廟」再
    通達安平路30號，及安平路30、32號均未以該現有道路出入
    。至於設籍安平路32號住戶蔡國鏞當日固有出席，然代表明
    穎公司出席者係蔡國龍，此有會勘紀錄簽名可憑。公訴意旨
    指蔡國鏞係代表明穎公司出席，尚屬乏據。另當日出席人員
    頗眾，也無證據證明被告丙○○已經知悉蔡國鏞係明穎公司
    股東，代表明穎公司出席，其係虛偽設籍於安平路32號，並
    未實際居住該處。(三)綜上，被告丙○○係依冬山鄉公所查報
    公文內容、戶籍謄本及航照圖等相關資料，據以簽請長官核
    示後，函覆明穎公司。被告丙○○辯稱其無登載不實之故意
    ，尚堪採信。(四)關於明穎公司所指現有道路，是否確實係供
    公眾使用20年以上之既成巷道，應由權責機關調查認定。本
    院係審理被告丙○○有無登載不實，上開事項既與認定被告
    丙○○有無登載不實，尚無必然關連，本院並無認定權責，
    亦無判斷必要，爰不為認定，併予敘明。
七、次查，(一)被告丙○○並無登載不實之故意，已如前述，即難
    認其有故意登載不實，據以圖利明穎公司之故意及行為，不
    能成立行為時貪污治罪條例第6條第1項第4款之圖利罪。(二)
    如前所述，被告乙○○有公務員登載不實文書及行使之行為
    ，惟登載不實之原因甚多，或省事怠惰，未克盡職責，或為
    圖利特定對象。以被告乙○○係未實際勘查，也未探訪安平
    路30號住戶，而記載其有實際勘查探訪，並指該道路為安平
    路30號住戶唯一聯外道路，目前仍使用等情，甚有可能省事
    怠惰所致。公訴意旨既未能提出積極事證，舉證證明被告乙○○有圖利明穎公司之動機及必要、不即即認被告乙○○有
    圖利明穎公司之故意，亦不能成立行為時貪污治罪條例第6
    條第1項第4款之圖利罪。
八、復查，被告甲○○固為安平村村長，然其於83年2月22日蓋
    章出具之證明書，其內容為「本人設籍於冬山鄉安平村；今
    願證明冬山鄉○○村○○路30、31、32號等3戶聯外現有道
    路（如附件）所示。該道路已使用逾20年以上，確為民國75
    年10月15日非都市土地使用編定公告前之既成道路」（見偵
    查卷第34頁）。該證明書已明確記載被告甲○○係以其設籍
    於冬山鄉安平村之個人身分所出具，證明人欄亦係由被告甲○○本人蓋章，該證明書之內容及方式，核與另安平村安平
    路32號居民江峰山、江金發所出具之證明書（見偵查卷第76
    頁），並無不同。被告甲○○出具該證明書，核與其安平村
    村長之身分無關，亦未提及其安平村村長身分。雖被告甲○○於證明人簽章欄下記載「安平村辦公處」字樣，證明書又
    蓋用「宜蘭縣冬山鄉安平村辦公處」之印章，乍看之下，固
    足以使人誤認該證明書係以「安平村辦公處」名義為之。然
    詳觀其內容，並無一言與「安平村辦公處」有關，可見該證
    明書內容本旨，確實係以被告甲○○個人名義出具，不能認
    定係「宜蘭縣冬山鄉安平村辦公處」名義所出具之公文書。
    又臺灣省各村里核發證明事項，並不包括「聯外道路使用逾
    20年，為既成道路」證明書等情，有宜蘭縣政府95年8月2日
    0950095405號函暨檢附之「臺灣省各村里核發證明事項」，
    在卷可據（見本院更二審卷第22頁至第39頁）。足徵被告甲○○所辯，其係以個人名義出具證明書，並非以「宜蘭縣冬
    山鄉安平村辦公處」，或村長名義出具等情，尚堪採信。該
    證明書既非村長職務上所掌之公文書，而為被告甲○○以個
    人即居民身份所出具者，即無於公文書登載不實可言。又被
    告甲○○以個人名義出具證明書，縱其內容虛妄不實，亦不
    成立偽造文書罪，併予敘明。
九、綜上所述，公訴及上訴意旨所指事證，不能使本院形成被告
    丙○○有公訴意旨所指行使公務員登載不實文書、圖利；被
    告乙○○有公訴意旨所指圖利；被告甲○○有公訴意旨所指
    登載公務員登載不實犯行之確切心證。此外，卷內並無其他
    積極證據，足資證明被告丙○○、乙○○、甲○○有公訴意
    旨所指上開犯行。因不能證明被告丙○○、甲○○犯罪，即
    應諭知被告丙○○、甲○○無罪之判決。原判決未能詳為勾
    稽，就被告丙○○、甲○○關於公務員登載不實部分，諭知
    有罪之判決，即有不合。原判決就被告丙○○、乙○○被訴
    圖利罪部分，認定不成立犯罪，並無不合。檢察官上訴意旨
    ，指摘原判決關於被告丙○○、乙○○被訴圖利罪部分，認
    定不能成立犯罪，核有不當，提起上訴，為無理由。至於丙○○、甲○○上訴意旨，否認犯罪，指摘原判決關於諭知被
    告丙○○、甲○○有罪部分為不當，提起上訴，則有理由，
    本院應予撤銷，另諭知無罪之判決。至於被告乙○○被訴圖
    利罪部分，因公訴意旨認為該部分，與前開經論罪科刑部分
    ，有牽連犯之裁判上一罪關係，爰不另為無罪之諭知。
據上論斷，應依刑事訴訟法第369條第1項前段、第364條、第299
條第1項前段、第301條第1項，刑法第216條、第213條，判決如
主文。
本案經檢察官許睦坪到庭執行職務。
中　　華　　民　　國　　96　　年　　5　　月　　15 　　日
　　　　　　　　　刑事第十三庭審判長法  官  曾德水
                                    法  官  王炳梁
                                    法  官  李錦樑
以上正本證明與原本無異。
檢察官、被告乙○○就行使公務員登載不實文書罪部分，如不服
本判決，應於收受送達後10日內向本院提出上訴書狀，其未敘述
上訴之理由者並得於提起上訴後10日內向本院補提理由書（均須
按他造當事人之人數附繕本）。
其餘不得上訴。
                                    書記官  吳金來
中　　華　　民　　國　　96　　年　　5　　月　　15 　　日
附錄：本案論罪科刑法條全文：
刑法第216條。
（行使偽造變造或登載不實之文書罪）
行使第 210 條至第 215 條之文書者，依偽造、變造文書或登載
不實事項或使登載不實事項之規定處斷。
刑法第213條。
（公文書不實登載罪）
公務員明知為不實之事項，而登載於職務上所掌之公文書，足以
生損害於公眾或他人者，處 1 年以上 7 年以下有期徒刑。
